臺灣新竹地方法院刑事判決
110年度訴字第6號
公  訴  人  臺灣新竹地方檢察署檢察官
被      告  田世廣


上列被告因傷害直系血親尊親屬案件，經檢察官提起公訴（109
年度偵字第10579號），本院判決如下：
    主  文
甲○○犯傷害直系血親尊親屬罪，處有期徒刑伍月。
    事  實
一、甲○○為乙○○之子，二人間具有家庭暴力防治法第3條第3款所
    定之家庭成員關係。甲○○於民國109年6月27日22時30分許，
    在乙○○位於新竹縣○○鄉○○村○○街00巷0號住處，因細故與乙○
    ○發生爭執，竟基於傷害直系血親尊親屬之犯意，徒手毆打
    乙○○臉部、抓乙○○身體撞牆、勒住乙○○頸部，致乙○○受有頭
    皮撕裂傷、左臉頰擦傷、頸部挫傷、左上臂擦傷、左小腿瘀
    挫傷等傷害。
二、案經乙○○訴請新竹縣政府警察局新湖分局報告臺灣新竹地方
    檢察署檢察官偵查起訴。
　　理  由
壹、程序方面
一、按被告以外之人於審判外之陳述，經當事人於審判程序同意
    作為證據，法院審酌該言詞陳述或書面陳述作成時之情況，
    認為適當者，得為證據。當事人、代理人或辯護人於法院調
    查證據時，知有刑事訴訟法第159 條第1 項不得為證據之情
    形，而未於言詞辯論終結前聲明異議者，視為有前項之同意
    。刑事訴訟法第159 條之5 第1 項、第2 項分別定有明文。
    。經查，本判決所引用以下被告以外之人於審判外之陳述，
    迄本案言詞辯論終結前，公訴人及被告均未表示異議，本院
    審酌上開證據作成時，並無違法或不當之情況，又均無證明
    力明顯過低之情形，因認上開證據方法均適當得為證據，依
    上揭規定，應均有證據能力。
二、本判決所引用其餘所依憑判斷之非供述證據，亦無證據證明
    係違反法定程序所取得，或其他不得作為證據之情形，且與
    本案待證事實間復具有相當關聯性，依刑事訴訟法第158 條
    之4 規定之反面解釋，亦均有證據能力。  
貳、實體方面 
一、認定犯罪事實所憑之證據及認定之理由：　　　　
    訊據被告甲○○對上開客觀事實並不爭執，惟矢口否認有何傷
    害犯行，辯稱：因為告訴人乙○○要拿扁鑽刺傷我，我要防衛
    云云。經查：
(一)被告坦承於前揭時地以拳頭毆打告訴人臉部、抓告訴人身體
    撞牆、勒告訴人頸部等節，業經被告於警詢、偵查、本院準
    備程序及審理時供認在卷(見偵卷第7頁反面、第23頁反面、
    本院卷第30至31、78至79頁)，核與證人即告訴人乙○○於警
    詢、偵查、本院審理中(見偵卷第5頁反面、第23頁反面、本
    院卷第71至75頁)；證人即被告母親余淑桃於警詢中(見偵卷
    第9至10頁)；證人即被告配偶涂瑞玲於偵查中(見偵卷第26
    頁)證述情節大致相符，告訴人因此而受有如事實欄記載之
    傷害部分，並有中國醫藥大學新竹附設醫院受理家庭暴力事
    件驗傷診斷書1紙可證（見偵卷第15頁），上開事實，首堪
    認定。
(二)被告固以上詞置辯，惟按正當防衛必須對於現在不法之侵害
    始得為之，侵害業已過去，即無正當防衛可言。至彼此互毆
    ，又必以一方初無傷人之行為，因排除對方不法之侵害而加
    以還擊，始得以正當防衛論。故侵害已過去後之報復行為，
    與無從分別何方為不法侵害之互毆行為，均不得主張防衛權
    （最高法院30年上字第1040號判例要旨參照）。又互毆係屬
    多數動作構成單純一罪，而互為攻擊之傷害行為，縱令一方
    先行出手，還擊之一方，在客觀上苟非單純對於現在不法之
    侵害為必要排除之反擊行為，因其本即有傷害之犯意存在，
    自無主張防衛權之餘地（最高法院96年度台上字第3526號判
    決意旨參照），合先敘明。
(三)查證人乙○○於本院審理中具結證稱：我拿水桶丟旁邊，沒丟
    到他，他用拳頭打我頭七八下，我無法反擊，因此拿扁鑽自
    衛，一拿到扁鑽他就把我抱著鎖住我，我沒有刺到他，他抱
    著我去撞水泥牆角，扁鑽就掉了，掉了之後，被告持續攻擊
    我，勒住我脖子到警察來等語(見本院卷第71至75頁)。被告
    自承：因告訴人丟水桶，且還想再拿東西丟我，所以我上前
    以拳頭打他臉部之方式阻止他，之後他拿扁鑽，因此我抓他
    身體去撞牆，又從背後勒住他脖子，另一手抓到手腕，他刺
    我，當時我穿牛仔褲，可能擦傷，後來扁鑽鬆脫，扁鑽離手
    後，我仍繼續勒住他脖子等語(見本院卷第78至79頁)，二人
    所述過程互核大致相符，應堪採信。是告訴人雖有丟擲水桶
    ，然斯時被告所遭受之身體危害，業屬已發生之過去危害，
    倘被告當時僅為阻止告訴人繼續向其丟擲物品，大可離開現
    場即可，然被告卻捨此不為，反而主動上前靠近告訴人，以
    拳頭毆打告訴人臉部，顯非單純針對告訴人丟擲水桶所為必
    要排除之防衛動作，而係另存報復加以傷害之犯意所為，又
    告訴人縱有持扁鑽，亦係在渠遭被告毆打臉部之後所為之反
    制行為，被告並非初無傷人之行為，因排除對方不法之侵害
    而加以還擊，揆諸前開說明，與正當防衛之要件尚非合致，
    被告主張要屬無據。
二、論罪科刑：　　
（一）按家庭暴力，指家庭成員間實施身體或精神上不法侵害之
      行為；而家庭暴力罪，係指家庭成員間故意實施家庭暴力
      行為而成立其他法律所規定之犯罪，家庭暴力防治法第2
      條第1 款、第2 款定有明文。查告訴人與被告係父子關係
      ，二人間具有家庭暴力防治法第3 條第3 款所稱家庭成員
      關係，被告對告訴人為傷害之行為，屬於家庭成員間實施
      身體上不法侵害之行為，自該當家庭暴力防治法所稱之家
      庭暴力罪，惟因家庭暴力防治法之上開條文並無罰則規定
      ，應依刑法之規定予以論處。核被告所為，係犯刑法第28
      0 條、同法第277條第1項之傷害直系血親尊親屬罪，依刑
      法第280 條之規定，應加重其刑。　　　
（二）爰以行為人之責任為基礎，審酌被告與告訴人為父子，僅
      因口角衝突即未能克制自身情緒，率爾對告訴人為肢體暴
      力，致告訴人受有如事實欄所示之傷害，侵害告訴人身體
      健康法益，造成告訴人身心之傷痛，罔顧人倫，行為實應
      予非難；考量被告犯後否認犯行，顯未就自身行為有任何
      反省檢討之犯後態度，兼衡其自述大學畢業之智識程度，
      現為工廠作業員，經濟普通，與太太、二名未成年子女同
      住之家庭狀況（見本院卷第79頁），暨其犯罪之動機、目
      的、手段、素行、告訴人傷勢程度、未獲取告訴人原諒等
      一切情狀，量處如主文所示之刑。又本案被告係對於直系
      血親尊親屬犯刑法第277 條第1 項之傷害罪，依同法第28
      0 條規定加重其刑後，法定最重本刑為7 年6 月以下有期
      徒刑之罪，即與刑法第41條第1 項所定得易科罰金之要件
      「最重本刑為5年以下有期徒刑以下之刑之罪」不符，故
      被告雖受6 月以下有期徒刑之宣告，自不得諭知易科罰金
      之折算標準，惟仍得依同法第41條第2 項折算規定，易服
      社會勞動，附此敘明。
據上論斷，應依刑事訴訟法第299 條第1 項前段，判決如主文。
本案經檢察官劉晏如提起公訴，檢察官劉得為到庭執行職務。
中　　華　　民　　國    110    年    8     月   11    日
                  刑事第三庭  審判長法  官  賴淑敏
　　　　　　　　　                  法  官  王靜慧
　　　　　　　　　                  法  官  黃怡文
以上正本證明與原本無異。
如不服本判決應於收受本判決後20日內向本院提出上訴書狀，上
訴書狀應敘述具體理由。上訴書狀未敘述上訴理由者，應於上訴
期間屆滿後20日內補提理由書狀於本院(均須按他造當事人之人
數附繕本 )「切勿逕送上級法院」。 
中　　華　　民　　國　　110 　年　　8 　　月　　12　　日
                                    書記官  謝沛真
附錄本案所犯法條：
中華民國刑法第277條第1項
傷害人之身體或健康者，處5年以下有期徒刑、拘役或50萬元以
下罰金。
中華民國刑法第280條
對於直系血親尊親屬，犯第277條或第278條之罪者，加重其刑至
二分之一。